高雄高等行政法院簡易判決　　　　　　　　　　　　　 九十一年度簡字第二四四號
　　原　　　告　甲○○
　　被　　　告　財政部台灣省南區國稅局
　　代　表　人　許虞哲　局長
右當事人間因綜合所得稅事件，原告不服財政部中華民國九十一年三月二十八日台財
訴字第０九０００三六四二四號訴願決定，提起行政訴訟。本院判決如左：
    主  文
原告之訴駁回。
訴訟費用由原告負擔。
　  事實及理由
一、緣原告民國（下同）八十八年度綜合所得稅結算申報，原列報扶養親屬林清心等
    十一人計免稅額新臺幣（下同）七九二、０００元，被告以其中李昱倫、李立佑
    、郭冠群及郭幃雯等四人未符合民法第一千一百十四條第四款及第一千一百二十
    三條第三項之規定，乃否准認列免稅額二八八、０００元，原告不服，申經復查
    未獲變更，提起訴願亦遭訴願決定駁回，遂提起本件行政訴訟。原告起訴主張：
    原告自七十八年七月退伍以來，即盡個人本分誠實納稅，為守法之百姓，每年亦
    按時申報所得稅，而申報之受扶養家屬（含外甥女），向為被告所認可，惟自司
    法院解釋扶養親屬未必要同一戶籍後，被告反而執法從嚴，連同戶籍之扶養親屬
    ，亦無法認列免稅額，並將舉證責任歸諸百姓。然原告為平民百姓，未具法律素
    養，亦非投機者，實未能提供合乎被告要求之證明資料，是命原告舉證證明誠屬
    不易，爰訴請撤銷原處分及訴願決云云。被告則答辯：系爭受扶養親屬李昱倫等
    四人，於八十八年度雖與原告同設籍於訴外人林清心戶內，惟同為家屬間關係，
    並不互負扶養義務，洵難認定原告與渠等系爭扶養親屬有以永久共同生活為目的
    而同居一家之家長家屬關係，更難謂符合首揭法條規定之扶養要件。原告與系爭
    受扶養親屬既無家長家屬關係，縱有資助，其資助行為乃「念同宗之誼而給與津
    貼，此種慈惠施與行為，乃本於雙方之感情而生，於法原不能援為要求扶養之根
    據。」最高法院二十年度上字第二九九號著有判例，從而原告對渠等既無生活保
    持（維持）或生活扶助義務，請求追認系爭扶養親屬免稅額，於法未合，核難採
    據，被告乃予維持原核定。再者，所得稅法有關個人綜合所得稅「免稅額」之規
    定，其目的在以稅捐之優惠使納稅義務人對特定親屬或家屬盡其法定扶養義務，
    業經司法院釋字第四一五號解釋闡明在案。而所謂「法定扶養義務」，依首揭民
    法規定，其負扶養義務之人有數人時，其履行義務之人有其先後順序，由後順序
    者履行扶養義務時，應有正當理由及先順序者無法履行扶養義務之合理說明，從
    而，本件原告欲主張申報系爭扶養親屬免稅額時，應先證明系爭受扶養者父母有
    因負擔扶養義務而不能維持自己生活之事實存在，惟原告並未提示扶養事實及渠
    等父母親何以未履行扶養義務致需原告扶養之相關證明文件，且李昱倫等二人父
    母有利息、其他及營利等所得合計七二五、一八０元，郭冠群等二人父母有利息
    及營利等所得合計七０四、九五一元，非謂無扶養能力，原告既無法證明系爭受
    扶養者父母已喪失扶養能力而免除扶養義務，致需原告負起履行扶養義務之情形
    存在，自仍難採據，且原告與渠等系爭扶養親屬同為家屬間關係，並不互負扶養
    義務，揆諸最高法院二十七年上字第一四一二號判例，原告所訴洵不足採。又綜
    合所得稅之課徵，係就個人每年度綜合所得總額減除免稅額及扣除額後之綜合所
    得淨額計徵之，往年核定准予認列未必有洽，非得援引比照，請駁回原告之訴等
    語。
二、按「個人之綜合所得稅，就個人綜合所得總額減除免稅額及扣除額後之綜合所得
    稅淨額計徵之。」所得稅法第十三條定有明文。又「免稅額：納稅義務人按規定
    減除其本人、配偶及合於左列規定扶養親屬之免稅額。．．(四)納稅義務人其他親
    屬或家屬，合於民法第一千一百十四條第四款及第一千一百二十三條第三項之規
    定，未滿二十歲或滿六十歲以上無謀生能力，確係受納稅義務人扶養者。但受扶
    養者之父或母如屬第四條第一款及第二款之免稅所得者，不得列報減除。」同法
    第十七條第一項第一款第四目亦有規定。是納稅義務人申報扶養家屬，並列報為
    親屬免稅額者，除納稅義務人須確有扶養之事實外，尚須受扶養人與納稅義務人
    間符合民法第一千一百十四條第四款及第一千一百二十三條第三項所具備家長家
    屬之關係，始有減除免稅額之適用。次按「左列親屬互負扶養之義務：一、直系
    血親相互間。二、夫妻之一方，與他方之父母同居者，其相互間。三、兄弟姊妹
    相互間。四、家長家屬相互間。」、「負扶養義務者有數人時，應依左列順序定
    其履行義務之人：一、直系血親卑親屬。二、直系血親尊親屬。三、家長。四、
    兄弟姊妹。五、家屬。六、子婦、女婿。七、夫妻之父母。」民法第一千一百十
    四條、第一千一百十五條第一項亦分別有明文規定。又「所得稅法有關個人綜合
    所得稅『免稅額』之規定，其目的在以稅捐之優惠使納稅義務人對特定親屬或家
    屬盡其法定扶養義務。同法第十七條第一項第一款第四目規定，．．．得於申報
    所得稅時按受扶養之人數減除免稅額，固須以納稅義務人與受扶養人同居一家為
    要件，惟家者，以永久共同生活之目的而同居為要件，納稅義務人與受扶養人是
    否為家長家屬，應取決於其有無共同生活之客觀事實，．．．」復有司法院釋字
    第四一五號解釋可參。
三、經查：原告主張八十八年間，系爭受扶養親屬李昱倫、李立佑、郭冠群及郭幃雯
    四人與原告設於同一戶籍，且確實受原告扶養云云，固有其提出之戶口名簿影本
    附於原處分卷可稽，惟查，納稅義務人得於申報所得稅時按受扶養之人數減除免
    稅額者，依所得稅法第十七條第一項第一款第四目規定，自須符合「納稅義務人
    其他親屬或家屬，合於民法第一千一百十四條第四款及第一千一百二十三條第三
    項之規定，未滿二十歲或滿六十歲以上無謀生能力，確係受納稅義務人扶養者」
    之條件，始得列報免稅額。申言之，此項免稅額之享有，無論受扶養者為其他親
    屬或家屬，除確係受納稅義務人扶養外，尚須合於民法第一千一百十四條第四款
    及第一千一百二十三條第三項之規定（即具備家長家屬關係）且未滿二十歲或滿
    六十歲以上無謀生能力之情形，稅捐稽徵機關始得准予認列。又所謂家屬，依實
    務上之見解，固非必以登記同一戶籍者為限，然必須以永久共同生活為目的而與
    家長同居一家為要件。此觀司法院釋字第四一五號解釋自明。茲查訴外人李昱倫
    等人縱稱受原告扶養屬實，且亦與原告設於同一戶籍，然仍與原告同為家屬關係
    ，難認符合前揭要件，核與民法第一千一百十四條第四款規定之家長家屬關係亦
    不相符合。故本件原告因顧念親屬之誼而給與資助之行為，乃本於雙方之親情而
    生，並不在得列報扶養親屬免稅額之範圍內，揆諸首揭說明，自無所得稅法第十
    七條第一項第一款第四目得享有免稅額之適用。是被告將該部分免稅額剔除，洵
    無不合。
四、其次，系爭受扶養親屬李昱倫等四人雖與原告同居一戶籍，且受原告之資助，惟
    所得稅法第十七條第一項第一款第四目前段之適用，應以納稅義務人依民法第一
    千一百十四條第四款之規定，對受扶養權利人有扶養義務，且無其他履行扶養義
    務之順序在先之人，或雖有其人而無扶養資力或資力不甚充分者為限。而父母依
    民法第一千一百十五條之規定，為最優先順位之扶養義務人，如有扶養子女之能
    力，其子女自不宜由後順位之扶養義務人申報扶養（最高行政法院七十四年度判
    字第一０四三號、七十五年度判字第一六九號判決參照）。準此，納稅義務人申
    報扶養家屬，並列報為親屬免稅額者，自須提出該受扶養人之父母並無扶養能力
    之證明，始得據此而減除親屬免稅額。查李昱倫等二人父母有利息、其他及營利
    等所得合計七二五、一八０元，郭冠群等二人父母有利息及營利等所得合計七０
    四、九五一元，並有原處分卷所附綜合所得稅各類所得資料查詢表足稽，是其家
    庭經濟狀況尚可，應有能力扶養李昱倫、郭冠群等人。職是，原告縱有資助系爭
    受扶養義務人之事實，亦不在所得稅法第十七條第一項第一款第四目得享有免稅
    額之列。被告不予認列其免稅額，依法即非無據。
五、綜上所述，被告以原告原列報扶養李昱倫等人部分未符合所得稅法第十七條第一
    項第一款第四目之規定而不予認列其免稅額，並將其剔除，尚無違誤。訴願決定
    予以維持，亦無不合。原告起訴請求撤銷原處分及訴願決定，並無理由，應予駁
    回，並不經言詞辯論為之。
六、據上論結，本件原告之訴為無理由，依行政訴訟法第二百三十三條第一項、第二
    百三十六條、第一百九十五條第一項後段、第九十八條第三項前段，判決如主文
    。
中　　　華　　　民　　　國    九十一　　年　  　十　　　月　　  三十　　日
                              高雄高等行政法院第二庭
     　   　　　　　　　　　　            法      官  蘇秋津
右為正本係照原本作成。
如不服本判決，應於送達後二十日內，向本院提出上訴狀並表明上訴理由，如於本判
決宣示後送達前提起上訴者，應於判決送達後二十日內補提上訴理由書（須按他造當
事人人數附繕本）。
提起上訴應預繳送達用雙掛號郵票七份（每份三十四元）。
中　　　華　　　民　　　國    九十一　　年　  　十　　　月　　  三十　　日
                                          法院書記官  陳嬿如
附註：
行政訴訟法第二百三十五條（第一項、第二項）：
對於適用簡易程序之裁判提起上訴或抗告，須經最高行政法院之許可。
前項許可，以訴訟事件所涉及之法律見解具有原則性者為限。
